臺灣苗栗地方法院民事判決　　　　　　96年度訴字第28號
原　　　告　大湖天后宮
法定代理人　甲○○
訴訟代理人　陳舜銘律師
被　　　告　乙○○
　　　　　　丁○○○
　　　　　　庚○○
　　　　　　丙○○
　　　　　　辛○○
　　　　　　己○○
共　　　同
訴訟代理人　李建德律師
上列當事人間請求返還不當得利事件，本院於民國96年10月4 日
言詞辯論終結，判決如下：
    主    文
原告之訴駁回。
訴訟費用由原告負擔。
    事實及理由
一、按非法人之團體，設有代表人或管理人者，有當事人能力，
    民事訴訟法第40條第3 項定有明文。本件原告為一寺廟，經
    向苗栗縣政府辦理寺廟登記，負責人為甲○○，有固定之事
    務所所在地及獨立財產，此有原告提出之苗栗縣政府寺廟登
    記證及寺廟變動登記表為憑，可認其有當事人能力，合先敘
    明。
二、原告起訴主張：
（一）被告乙○○係前苗栗縣大湖鄉富興村村長，其於民國94年
      9 月間明知「苗栗縣大湖鄉天后宮前興建臨時停車場及綠
      美化工程」（下稱系爭工程），並不須使用被告丁○○○
      所承租之土地，然竟利用職務上之機會，與知情之被告庚○○、丁○○○、丙○○、辛○○、己○○，基於共同意
      思之聯絡，佯稱該工程需用被告丁○○○所承租之土地，
      經苗栗縣政府要求原告須配合出資新臺幣（下同）3,000,
      000 元，始予執行上開工程等語。嗣被告乙○○、庚○○
      、丙○○、辛○○、己○○即簽訂系爭協議書，由被告乙○○出面向原告之前任代表人劉力榮領取補償費3,000,00
      0 元，交由被告丁○○○收受，而受有不法之利益。嗣因
      系爭工程設計不當，有影響安全疑慮，前經該村村民向苗
      栗縣政府陳情，苗栗縣政府遂要求停工在案。
（二）原告當初願意配合提供系爭工程所需土地之地上物補償金
      3,000,000 元，前提條件為系爭工程所使用之土地範圍包
      括被告丁○○○向國有財產局承租坐落苗栗縣大湖鄉○○
      段760 之55地號土地（下稱760 之55地號），惟系爭工程
      因村民抗爭，施工單位停止施工，縣政府已變更設計，加
      大排水溝，系爭工程已非當初綠美化停車場之使用目的，
      原發放補償金之原因已失所附麗。
（三）再者，760 之55地號位於後龍溪行水區內，為國有財產局
      管理之國有土地，係被告丁○○○之夫戊○○於69年間起
      即竊佔該土地興建砂石場，涉有違反水利法及刑法竊佔罪
      嫌，雖因罹於時效，經臺灣苗栗地方法院檢察署檢察官以
      91年度偵字第187 號為不起訴處分，惟無礙其竊佔之事實
      。被告丁○○○所據以申請補償費之760 之55地號土地即
      係其夫戊○○非法竊佔之土地，故被告丁○○○所述就該
      地有承租權，地上物為其所有等情，即非無疑。
（四）另依苗栗縣政府於96年1 月8 日召開系爭工程設計變更之
      用地協商會議紀錄記載事項如下：一、被告丁○○○申請
      補償位於排水溝上游之鋼架建物等，經財政部國有財產局
      中區辦事處與會代表稱該位置不屬於承租公地範圍內。又
      依據苗栗縣政府95年12月12日府商建字第0950165789號違
      章建築通知單通知被告丁○○○為不合法建築物，二、請
      工商發展局依該函儘速執行拆除，以利系爭工程施工。三
      、有關公有地承租戶被告丁○○○申請領取土地三分之一
      補償費一事，依國有財產局申請案號92／11／20租約特約
      事項…本租約依農業發展條例第20條規定，不適用耕地三
      七五減租條例之規定，故不予補償。四、本府另依規定向
      國有財產局申請公地撥用等語，依前開會議紀錄，足見被
      告丁○○○領取補償金係無法律上原因。
（五）系爭工程範圍內用地補償清冊所載地上物種類欄記載為「
      擋土牆等」，然該擋土牆並非被告丁○○○所出資興建，
      而係舊有水溝壁，此為苗栗縣政府農委會水土保持局及交
      通部公路總局第二區養護工程處苗栗工務段所興建。另補
      償清冊所載水泥地坪非被告丁○○○所鋪設，鋼架雞舍、
      鐵樓梯、鐵架等地上物均非在760 之55地號土地，另天然
      級配更非被告丁○○○所有。故被告丁○○○不得申請補
      償。
（六）退步言之，縱使760 之55地號為被告丁○○○所承租，然
      系爭工程業經變更，又縱認變更後之工程為系爭工程之延
      伸，惟被告丁○○○前於94年9 月23日書立同意書，同意
      其所承租、使用760 之55、760 之52地號工程設計線範圍
      內之二筆土地，願意無償提供系爭工程用地使用，足見被
      告丁○○○以系爭工程使用760 之55地號土地為由領取補
      償金，顯係無法律上之原因。
（七）又原告辦理公積金之動用，如有特殊用途，應提報信徒代
      表會決議辦理。本件3,000,000 元之支出屬公積金之動用
      ，係被告乙○○、庚○○、丙○○、辛○○、己○○等5
      人擅自私相收受書立協議書，大湖天后宮管理委員會並未
      合法召開，故該項支出顯不合法。
（八）綜上所述，被告丁○○○不具領取補償金之條件，被告乙○○、庚○○、丁○○○、丙○○、辛○○、己○○，基
      於共同意思之聯絡，佯稱系爭工程需用被告丁○○○之土
      地，立下系爭協議書使被告丁○○○非法領取補償金3,00
      0,000 元，被告等人均因原告之給付受有利益，致原告受
      有損害，自應返還原告前開款項。爰依民法第179 條不當
      得利之法律關係，請求被告應給付原告3, 000,000元，及
      自起訴狀繕本送達被告翌日起清償日止，按年利率5 ％計
      算之利息。
三、被告則以：
（一）緣原告前已同意無償提供所有坐落苗栗縣大湖鄉○○段7
      之1 、7 之4 、7 之17地號土地，供苗栗縣大湖鄉富興社
      區發展協會（下稱發展協會）興建停車場，據此，發展協
      會遂於92年5 月26日以92湖富社雄字第043 號函請苗栗縣
      政府基於振興社區農村產業觀光計劃，建請利用天后宮前
      小廣場跨越舊台三線135K500M處以明隧道方式興建2 層停
      車場，案經苗栗縣政府以93年6 月9 日府工城字第093005
      4615號函，要求發展協會檢送農村產業觀光計劃書、預定
      興建停車場用地之相關證明文件及規劃預算書圖等資料以
      供研擬。嗣於93年7 月22日經苗栗縣政府等相關單位會勘
      後，基於整體規劃考量及配合地區觀光，乃將原提議之2
      層式停車場，變更為在天后宮前河川公有地興建公園式停
      車場，並美化週邊景觀，且與天后宮結合，另就訴外人戊○○承租公有土地部份，請大湖鄉公所查明後協助辦理撥
      用。嗣於93年11月19 日系爭工程用地協商會中作成結論
      ，就工程範圍內使用國有土地部份，國有財產局同意辦理
      分割及撥用，國有土地上有租約部份，由國有財產局與承
      租戶辦理解約，地上物之補償由苗栗縣政府辦理查估補償
      ，國有土地現有承租戶之土地改良物部份，由天后宮與地
      主協調補償事宜。復於94年5 月24日召開之系爭工程協商
      會中，原告同意配合提出系爭工程所需土地之地上物補償
      金額3,000,000 元。益徵系爭工程之勘查、協商、規劃、
      補償、定案等，原告均有參與或派代表出席，對於上開過
      程，自知之甚詳。
（二）被告丁○○○係向國有財產局承租760 之55地號土地，而
      徵諸苗栗縣政府定案之系爭工程設計圖，其使用範圍確已
      涵蓋被告丁○○○所承租之上開土地。是以被告丁○○○
      因所承租之土地被作為興建停車場之用，而喪失使用之權
      利，則其據此領取補償金3,000,000 元，自有法律上之正
      當原因，非不當得利。系爭工程縱有因工程設計不當，及
      經該村村民暨原告建議變更設計，而有暫時停工之情事，
      然於依村民及原告之建議變更設計後，業已繼續施工；而
      上開暫時停工或變更設計等事由均與被告丁○○○之領取
      補償金無關。
（三）原告所主張苗栗縣政府95年12月12日府商建字第0950165
      789 號違章建築拆除單通知被告丁○○○為不合法建築物
      一事，惟該部分係因系爭工程變更設計，使用範圍有所增
      加，被告丁○○○以為系爭工程使用範圍及於其所承租76
      0 之55地號土地全部，且不在94年7 月21日查估範圍，被
      告丁○○○乃就此鋼架建物部分申請補償，後經國有財產
      局確認該位置不屬於承租公地範圍，被告亦瞭解位於排水
      溝上游之鋼架建物為不合法，亦未再申請補償，苗栗縣政
      府亦未就此部分進行查估。況且苗栗縣政府96年1 月9日
      府工程字第096005049 號函為設計變更之用地協商會議紀
      錄，並未指稱該府94年8 月24日府工程字第094004 96351
      號函補償金有所違誤，原告未明此節，竟以前開縣政府用
      地協商會議紀錄即認被告丁○○○領取3,000,000 元為無
      法律上之原因，實屬誤會。
（四）760 之55地號土地上之地上物均為被告丁○○○所有，擋
      土牆之總高度為5 米6 ，其中有2 米係縣政府所施做，被
      告丁○○○已扣除2 米，僅就3 米6 之擋土牆部分受領補
      償，原告否認地上物為被告丁○○○所有，應由原告負舉
      證責任。又被告丁○○○前於94年9 月23日書立同意書，
      同意其承租之760 之55地號土地，願意無償提供系爭工程
      用地使用，係應縣政府要求而簽發，縣政府稱據此同意書
      始能設計、施工，而被告丁○○○書立同意書時，原告已
      同意補償被告。且該同意書與系爭協議書係同日所書立，
      故協議書係被告與原告間之協議，同意書則交付縣政府據
      以施工。
（五）至於原告主張動用公積金未經原告內部合法決議等，此為
      原告內部之法律關係，與本件無關等語置辯。綜前所述，
      被告丁○○○受領補償金非不當得利。此外，被告乙○○
      、庚○○、丙○○、辛○○、己○○更無領取補償金。是
      原告依民法第179 條不當得利之法律關係，請求被告6 人
      共同返還上開補償費，自屬無據。並聲明：原告之訴駁回
      。
四、兩造不爭執之事實為：
（一）原告前已同意無償提供其所有坐落苗栗縣大湖鄉○○段7
      之1 、7 之4 、7 之17地號土地，供發展協會興建停車場
      ，嗣發展協會於92年5 月26日以92湖富社雄字第043 號函
      請苗栗縣政府基於振興社區農村產業觀光計劃，建請利用
      天后宮前小廣場跨越舊台三線135K500M處以明隧道方式興
      建2 層停車場。案經苗栗縣政府以93年6 月9 日府工城字
      第0930054615號函，要求發展協會檢送農村產業觀光計劃
      書、預定興建停車場用地之相關證明文件及規劃預算書圖
      等資料以供研擬。嗣於93年7 月22日經苗栗縣政府等相關
      單位會勘後，結論認為基於整體規劃考量及配合地區觀光
      ，乃將發展協會提議之2 層式停車場，變更為在天后宮前
      河川公有地興建公園式停車場，並美化週邊景觀，且與天
      后宮結合，另就訴外人戊○○承租公有土地部份，請大湖
      鄉公所查明後協助辦理撥用，如奉核辦理所需經費除天后
      宮負擔款約4,000,000 元外，由縣府及公所分別籌措。
（二）嗣於93年11月19日苗栗縣政府召開系爭工程召開用地協商
      會，經國有財產局、縣政府工務旅遊局、大湖鄉公所、前
      富興村村長即被告乙○○、被告丁○○○、及原告、工程
      單位等人參與。會中作成結論，就工程範圍內使用國有土
      地部份，國有財產局同意辦理分割及撥用，國有土地上有
      租約部份，由國有財產局與承租戶辦理解約，地上物之補
      償由苗栗縣政府辦理查估補償事宜，國有土地現有承租戶
      之土地改良物部份，由天后宮與地主協調補償事宜。復於
      94 年5月24日召開系爭工程協商會，決議系爭工程所需補
      償地上物金額由原告配合款3,000,000 元支應，由縣政府
      農業局派員定期現場查估並計算補償金額。
（三）苗栗縣政府於96年4 月3 日以府工程字第0960049585號函
      覆：「本府於94年7 月21日派員會同天后宮管理委員會村
      長、地上物所有權人與設計監造單位，依工程範圍查估地
      上物。有關地上物所有權人為劉新喜、戊○○、丁○○○
      等3 人。地上物包含農林作物與建築改良物，地號為760
      之55地號。地上物查估金額計3,306,246 元。本府以函檢
      附資料供天后宮管理委員會辦理補償事宜」。
（四）嗣被告乙○○、庚○○、丙○○、辛○○、己○○即於94
      年9 月22日簽訂系爭協議書，內容記明系爭工程因需用被
      告丁○○○所承租之土地，經苗栗縣政府要求原告配合3,
      000,000 之後，苗栗縣政府始可執行，系爭工程經協議結
      果，由村長即被告乙○○領取原告之補償金後，交由被告
      丁○○○收訖。
（五）系爭工程嗣後經村民及原告建議部分變更設計使用及增設
      排水溝。
      以上並有發展協會92湖富社雄字第043 號函、天后宮土地
      使用同意書、苗栗縣政府93年6 月9 日府工城字第093005
      4615號函、苗栗縣政府93年8 月13日函暨93年7 月22日興
      建停車場會勘紀錄結論、苗栗縣政府93年11月25日函暨93
      年11月19日用地協商會議紀錄結論、94年5 月24日工程協
      商會紀錄、苗栗縣政府96年4 月3 日函暨農林作物調查估
      價表、建築改良物調查估價表、補償清冊、苗栗縣政府96
      年1月9日函暨設計變更之用地協商會議紀錄附卷可參。
五、本件兩造所爭執者，乃760 之55地號是否為被告丁○○○所
    承租？被告丁○○○受領760 之55地號土地上地上物補償金
    是否無法律上之原因而受利益？
（一）經查，被告丁○○○與國有財產局訂立國有耕地放租租賃
      契約，租期自92年12月1 日起至101 年12月31日止，承租
      地號760 之55地號，租用面積為0.1525公頃乙節，有被告
      提出之國有耕地放租租賃契約書在卷為憑。次查，系爭工
      程包括變更設計後之部分，所需用地均包括760 之55地號
      等情，亦有被告提出系爭工程現況平面圖為證，並經本院
      向苗栗縣政府函查屬實，有苗栗縣政府96年7 月7 日府工
      程字第0960104333號函文附卷可參。足徵760 之55地號確
      為被告丁○○○所承租，且列為系爭工程之用地。
（二）被告丁○○○受領之補償金，係經苗栗縣政府查估其所承
      租760 之55地號上地上物之補償，已如前述。其受領補償
      金之緣由，乃因系爭工程於93年11月19日，由苗栗縣政府
      召開用地協商會，由國有財產局、苗栗縣政府、原告、被
      告丁○○○等達成協議，系爭工程使用國有土地部分，由
      國有財產局辦理撥用，國有土地上有租約部分，由國有財
      產局與承租人解約，地上物之補償，則由苗栗縣政府辦理
      查估，所需補償金則由原告配合支應。嗣經苗栗縣政府於
      94 年7月21日辦理查估，就被告丁○○○部分查估地上物
      價值為3,098,346 元，有苗栗縣政府之用地建築改良物調
      查估價表為憑。原告為履行前開用地協商會結論，遂與被
      告乙○○等人於94年9 月22日簽訂系爭協議書，支出補償
      金3,000,000 元並將之交付予被告丁○○○。準此而論，
      被告丁○○○受領補償金之法律上原因，係本於93年11月
      19日苗栗縣政府、國有財產局、原告及被告丁○○○之用
      地協商會之協議及系爭協議書，是其受領補償金，自非無
      法律上之原因而受有利益。
（三）按無法律上之原因而受利益，致他人受損害者，應返還其
      利益。雖有法律上之原因，而其後已不存在者，亦同，民
      法第179 條定有明文。不當得利返還請求權，以無法律上
      之原因而受利益為其成立要件之一，故主張此項請求權成
      立之原告，自應就無法律上之原因而受利益之事實，負舉
      證責任。
（四）本件原告主張760 之55地號土地，係被告丁○○○之夫戊○○自69年間起竊佔該土地興建砂石場，雖因罹於時效，
      經臺灣苗栗地方法院檢察署檢察官以91年度偵字第187 號
      為不起訴處分，惟無礙其竊佔之事實，故被告丁○○○所
      述就該地有承租權，即非無疑等語。惟查，760 之55地號
      確實自92年12月起由被告丁○○○所承租，業如前述，縱
      如前開不起訴處分書所載，戊○○坦承自69年間起占用該
      土地興建砂石場長逾十年以上，亦無礙於其後被告丁○○○與國有財產局所訂租賃契約之成立。
（五）再者，原告另執苗栗縣政府於96年1 月8 日召開系爭工程
      設計變更之用地協商會議紀錄記載被告丁○○○申請補償
      位於排水溝上游之鋼架建物等，經財政部國有財產局與會
      代表稱該位置不屬於承租公地範圍內。且經苗栗縣政府以
      違章建築通知單通知被告丁○○○為不合法建築物，應儘
      速執行拆除等情，認被告丁○○○未承租760 之55地號土
      地，且受領補償金不當等語，惟為被告所否認，並以前開
      情詞置辯。經查，觀之該苗栗縣政府於96年1 月8 日召開
      系爭工程設計變更之用地協商會議，係針對被告丁○○○
      就變更設計後之系爭工程，申請補償位於排水溝上游之鋼
      架建物，經國有財產局認該位置不在承租範圍內，且經苗
      栗縣政府認為係違章建築而應予拆除，有該會議紀錄附卷
      為憑。是該會議結論，僅係就被告丁○○○申請非承租範
      圍內之地上物補償為否決，與其已成立之租賃契約無涉。
      另觀該會議紀錄第3 項亦記載：「有關公有地承租戶丁○○○申請領取土地三分之一補償費乙事，依國有財產局申
      請案號92／11／20租約特約事項1 、本租約依農業發展條
      例第20條規定，不適用耕地三七五減租條例之規定，故不
      予補償」等語，亦係言明被告丁○○○承租之土地，應適
      用農業發展條例之規定，而排除適用耕地三七五減租條例
      之補償規定，此亦與被告丁○○○與國有財產局之租賃契
      約第5 項特約事項第4 款之記載相同，是依該會議紀錄所
      示，足徵被告丁○○○承租之事實甚明。再者，被告丁○○○所申請補償之鋼架建物，亦不在縣政府查估補償之範
      圍內，此見苗栗縣政府用地建築改良物調查估價表即明，
      是原告執此會議紀錄認被告丁○○○領取補償金無法律上
      之原因，即非可採。
（六）原告另主張系爭工程因村民抗爭，縣政府已變更設計，加
      大排水溝，系故爭工程已非當初綠美化停車場之使用目的
      ，原發放補償金之原因已失所附麗等語。惟查，系爭工程
      固經變更設計，惟變更設計後之用地仍包括被告丁○○○
      所承租之760 之55地號，且被告丁○○○受領補償金之法
      律上原因，係本於93年11月19日用地協商會之協議及系爭
      協議書乙節，均如前述，是系爭工程縱經變更設計，惟仍
      使用被告承租之土地，原告即須依前開用地協商會之結論
      及系爭協議書履行其支付補償金之義務，是原告據此主張
      被告受領補償金已失所附麗，尚不足採。原告另主張被告
      丁○○○前已書立同意書，同意760 之55地號，願意無償
      提供系爭工程用地使用等語，惟據被告所否認，並以系爭
      同意書係經縣政府施工要求而書立，且與系爭協議書同於
      94 年9月22日所書立等情置辯。查被告丁○○○承租國有
      土地，租期自92年起長達9 年，且於承租土地上置有地上
      物，經苗栗縣政府查估地上物價值高達3,098,346 元，因
      系爭工程需用土地而經國有財產局終止租約，被告自因終
      止租約而受有損失，衡諸常情，被告丁○○○當無可能捨
      棄高額補償金之權利，而無條件終止租約並無償提供該土
      地。且觀之該無償使用同意書與系爭協議書，確實同於94
      年9 月22日所立，足見被告丁○○○立同意書時，已同時
      依系爭協議書取得原告給付之補償金，故被告抗辯此無償
      使用同意書僅係應縣政府要求而書立乙節，自屬可採。是
      依系爭工程依前開用地協商會結論及系爭協議書，地上物
      之補償金確應由原告配合支應，原告據前開同意書認原告
      已無給付補償金之義務等語，即不足取。
 (七）原告另主張760 之55地號土地上之擋土牆、水泥地坪並非
      被告丁○○○所出資興建。鋼架雞舍、鐵樓梯、鐵架等地
      上物均非在760 之55地號土地等語。然查，依苗栗縣政府
      96年7 月17日函所示，760 之55地號土地上之地上物，係
      經苗栗縣政府會同原告管理委員會人員、村長、被告丁○○○及設計單位放樣指界確定簽名後，計價核算金額。亦
      即，系爭760 之55地號係經指界，且該地上物均經確認為
      被告丁○○○所有，且於苗栗縣政府用地建築改良物調查
      估價表詳載各項地上物種類、尺寸、材質、單價等，有該
      表在卷為憑，而當時原告協同會勘時亦均未表示反對意見
      。原告起訴主張部分地上物不在760 之55地號土地上，且
      非被告丁○○○所興建等語，均未舉證以實其說。另經本
      院函詢苗栗縣政府760 之55地號上擋土牆等地上物是何單
      位所興建，亦經該府以96年8 月13日函覆現場地形地貌因
      時間長久或經多次工程施做後，早已改變原貌，無法有效
      確認為何單位施作等語。是本件原告並未能舉證證明該地
      上物非被告丁○○○所有，且有部分地上物不在承租土地
      上之事實。從而，原告以前開情詞主張被告丁○○○不應
      受領補償金，亦屬無據。
（八）原告主張辦理本件補償金支出屬公積金之動用，應提報信
      徒代表會決議辦理。惟大湖天后宮管理委員會並未合法召
      開，係被告乙○○擅自私相收受書立協議書，故該項支出
      顯不合法等情。惟原告就前開主張並未舉證以實其說，再
      者，本件原告應依用地協商會之協議，配合支出系爭工程
      之補償金乙節，如同前述，是原告自有履行給付補償金之
      義務。至於原告所述公積金之動用等為原告內部財產管理
      方式問題，此係原告內部之約定，並不影響原告所參與之
      用地協商會協議及系爭協議書之效力。是原告執前開事由
      主張被告不應領取補償金，亦無理由。
（九）從而，本件原告未能舉證被告丁○○○受領補償金係無法
      律上之原因而受利益。另被告乙○○、庚○○、丙○○、
      辛○○、己○○僅簽立系爭協議書，而並未受領補償金，
      ，此為兩造所不爭執。此外，原告亦未能舉證證明被告乙○○等人受有任何利益，是原告主張被告6 人無法律上之
      原因而受利益，即不足採。
六、綜上所述，原告本於不當得利之法律關係請求被告返還3,00
    0,000 元，及自起訴狀繕本送達翌日起，按年利率百分之5
    計算法定遲延利息，為無理由，應予駁回。
七、本件事證已臻明確，兩造其餘攻擊防禦方法及所提證據，均
    核與本件判決結果不生影響，爰不一一論述，附此敘明。
八、據上論結，本件原告之訴無理由，依民事訴訟法第78條，判
    決如主文。
中　　華　　民　　國　　96　　年　　10　　月　　18　　日
                  民事庭法　官　曾 明 玉
以上正本係照原本作成。
如不服本判決，應於送達後20日內向本院提出上訴狀（須附繕本
）。
                        書記官  黃 麗 靜
中　　華　　民　　國　　96　　年　　10　　月　　18 　　日
